臺灣士林地方法院刑事裁定　　　　　　　94年度聲判字第28號
聲　請　人
即　告訴人　台灣妮芙露股份有限公司
代　表　人　甲○○○
代　理　人　林天財律師
被　　　告　乙○○
上列聲請人因告訴被告違反著作權法案件，不服臺灣高等法院檢
察署檢察長於中華民國94年6 月4 日94年度上聲議字1760號駁回
再議之處分（原不起訴處分案號：臺灣士林地方法院檢察署93年
度偵8727號），聲請交付審判，本院裁定如下：
    主  文
聲請駁回。
    理  由
一、本件聲請人以被告乙○○涉犯違反著作權法罪嫌，向臺灣士
    林地方法院檢察署檢察官提出告訴，經該檢察署檢察官以93
    年度偵字第8727號為不起訴處分後，聲請人不服而聲請再議
    ，經臺灣高等法院檢察署檢察長以94年度上聲議字第1760號
    處分書敘明再議為無理由而駁回再議之聲請，而聲請人於民
    國94年6 月27日收該處分書後10日內，向本院聲請交付審判
    ，有該送達證書及聲請交付審判狀在卷可憑，程序上並無不
    合，合先敘明。
二、聲請交付審判意旨略以：（一）被告乙○○原為聲請人之直
    銷會員卻違反契約約定，除擅自在其架設之網站上重製登載
    聲請人享有著作權之商品廣告相片，並在聲請人終止其契約
    後，仍公開播送、傳輸、展示、繼續侵害聲請人著作權之行
    為，原檢察官僅對前一侵害著作權行為認定為「合理使用」
    ，對於被告終止契約後之犯行，竟未予論斷。（二）被告在
    其架設之妮芙露網購商城網站上使用聲請人商品廣告照片並
    販售商品於偵訊時已坦承不諱，並有網站上列印照片附卷可
    稽，駁回再議處分理由卻稱「聲請人再議狀中所附被告網站
    上列印下來之資料，雖似仍有販售妮芙露公司之產品，但並
    未見有關公司產品之相片」，顯與事證不符。（三）聲請人
    經營之事業屬多層次傳銷事業，被告於89年12月11日加入為
    直銷商會員，而多層次傳銷之性質非單純的買賣，尚包括勞
    務之提供，尤其重在組織之建立，因具勞務提供及組織建立
    之繼續性關係，在履約過程中，基於誠實信用原則，契約當
    事人應附隨有保持忠誠、競業禁止之義務，被告自行在其網
    站上登載聲請人享有著作權之商品廣告相片，以8 折全面促
    銷之行為，對聲請人其他參加會員已產生不公平競爭之事實
    ，且令消費者產生聲請人商品已全面打8 折降價之誤解，對
    於一般之直銷會員在業績及組織之建立均已造成明顯不利之
    影響。原不起訴處分及駁回再議處分竟認被告重製聲請人之
    著作圖片，在網路上刊登並促銷商品，屬合理使用之範疇，
    違反公平交易法對多層次傳銷事業法律特性之規範目的。（
    四）被告在聲請人終止其合約並取消經銷商資格後，仍繼續
    公開播送、傳輸、展示聲請人產品及侵害著作權之圖片。另
    於93年6 月1 日以聲請人經銷會員「區域經理」名義，在被
    告個人所設置之「http://home.pchome.com.tw/health/top
    p520 /company.htm 」網頁上銷售聲請人公司「特美龍」系
    列產品，並將聲請人刊登於「特美龍」系列目錄上屬聲請人
    著作財產權之台北總公司、高雄分公司及產品圖片擅自轉載
    於被告所設置之前開網頁上，並93年7 月27日復將「特美龍
    」之系列商品圖片轉載於「http://home.pchome.com.tw/he
    alth /topp520/nefful_business.htm 」及「http://home.
    pchome. com.tw/health/topp520/product.htm 」網頁上，
    駁回再議處分書就此洵未論斷云云。
三、按告訴人不服上級法院檢察署檢察長或檢察總長認再議為無
    理由而駁回之處分者，得於接受處分書後10日內委任律師提
    出理由狀，向該管第一審法院聲請交付審判。法院認為交付
    審判之聲請不合法或無理由者，應駁回之。刑事訴訟法第25
    8 條之1 、第258 條之3 第2 項前段，分別定有明文。又向
    法院聲請交付審判，係新增對於「檢察官不起訴或緩起訴裁
    量權」制衡之一種外部監督機制，法院僅就檢察官所為不起
    訴或緩起訴之處分是否正確加以審查，以防止檢察機關濫權
    ，法院並非檢察官之延伸，法院亦不負擔偵查之作為。依此
    立法精神，同法第258 條之3 第3 項規定法院審查聲請交付
    審判案件時「得為必要之調查」，其調查證據之範圍，自應
    以偵查中曾顯現之證據為限；而同法第260 條對於不起訴處
    分已確定或緩起訴處分期滿未經撤銷因發現新事實新證據者
    得再行起訴之規定，其立法理由說明該條所謂不起訴處分已
    確定者，包括「聲請法院交付審判復經駁回者」之情形在內
    ，是前述「得為必要之調查」，其調查證據範圍，更應以偵
    查中曾顯現之證據為限，不得就告訴人新提出之證據再為調
    查，亦不得蒐集偵查卷以外之證據，否則，將與刑事訴訟法
    第260 條之再行起訴規定，混淆不清，亦將使法院兼任檢察
    官而有回復「糾問制度」之虞；且法院裁定交付審判，即如
    同檢察官提起公訴使案件進入審判程序，是法院裁定交付審
    判之前提，必須偵查卷內所存證據已符合刑事訴訟法第251
    條第1 項規定「足認被告有犯罪嫌疑」檢察官應提起公訴之
    情形，亦即該案件已經跨越起訴門檻，否則，縱或法院對於
    檢察官所認定之基礎事實有不同判斷，但如該案件仍須另行
    蒐證偵查始能判斷應否交付審判者，因交付審判審查制度並
    無如同再議救濟制度得為發回原檢察官續行偵查之設計，法
    院仍應依同法第258 條之3 第2 項前段規定，以聲請無理由
    裁定駁回。
四、本件聲請人雖以前揭理由認被告乙○○涉有違反著作權法罪
    嫌，而向本院聲請交付審判。然前揭不起訴處分書及駁回再
    議處分書已就聲請人於偵查時提出之告訴理由予以斟酌，並
    詳加論述所憑證據及其認定之理由，關於此點，業經本院依
    職權調閱前開偵查卷宗查核無誤。且查：
（一）聲請人認被告乙○○於93年6 月1 日仍以聲請人經銷會員
      「區域經理」名義，在被告個人所設置之「http://home.
      pchome.com.tw/health/topp520 /company.htm 」網頁上
      銷售聲請人公司「特美龍」列產品，並將聲請人刊登於「
      特美龍」系列目錄上屬聲請人著作財產權之台北總公司、
      高雄分公司及產品圖片擅自轉載於被告所設置之前開網頁
      上，並93年7 月27日將「特美龍」之系列商品圖片轉載於
      「http://home.pchome.com.tw/health/topp520/nefful_
      business.htm」及「http://home.pchome.com.tw/health
      /topp520/product.htm」網頁上使用，而駁回異議處分書
      均未論斷，所為之處分有已受請求未予處分之違法云云。
      惟查聲請人所指被告有繼續重製、刊登上開「特美龍」系
      列產品圖片侵害聲請人之著作權部分（即告證11至14之證
      物），係於聲請交付審判時始行提出，該部分證物並未於
      偵查中呈現，亦未經檢察官偵辦，即非屬檢察官不起訴處
      分範圍，依據前開說明，聲請法院交付審判之調查證據範
      圍，應以偵查中曾顯現之證據為限，本院自不得就聲請人
      新提出之證據進行調查，亦不得蒐集偵查卷以外之證據，
      否則，將與刑事訴訟法第260 條之再行起訴規定混淆不清
      ，將使法院兼任檢察官而有回復「糾問制度」之虞業如前
      述，是聲請人上開主張，顯屬不合規定，並非本院審理之
      範圍。
（二）按犯罪事實應依證據認定之，無證據不得推定其犯罪事實
      。又不能證明被告犯罪者，應諭知無罪之判決，刑事訴訟
      法第154 條第2 項、第301 條第1 項分別定有明文。次按
      「著作之合理使用，不構成著作財產權之侵害。」「著作
      之利用是否合於第44條至第63條規定或其他合理使用之情
      形，應審酌一切情狀，尤應注意下列事項，以為判斷之基
      準:1 、 利用之目的及性質，包括係為商業目的或非營利
      教育目的。2 、著作之性質。3 、所利用之質量及其在整
      個著作所占之比例。4 、利用結果對著作潛在市場與現在
      價值之影響。」著作權法第65條第1 、2 項復有明文規定
      。本件被告乙○○在其所架設之妮芙露網購商城網站上使
      用聲請人商品廣告照片之攝影著作，販售聲請人商品等情
      ，業據被告於偵訊時坦承不諱，復有自妮芙露網購商城上
      列印之照片多張附卷可稽，被告使用重製聲請人攝影著作
      之事實已堪認定。惟被告辯稱: 「我架設網站是希望透過
      電子商務來販售商品，且我加入會員時，公司就給我2 本
      DM 作 商品推廣」亦有聲請人公司多層次傳銷加入契約書
      1 紙在卷可稽。並依聲請人提出附於偵查卷第24～37頁之
      被告網頁畫面列印資料，左側除有聲請人攝影著作影像外
      ，右側並載有聲請人暢銷商品名稱供人點閱，該網頁畫面
      係被告用以介紹販賣聲請人銷售之化妝及內衣商品。由此
      足見（1）被 告係於89年12月11日參加聲請人多層次傳銷
      事業，取得推廣銷售聲請人商品、勞務及介紹他人參加之
      權利後，為達到宣傳、推廣、銷售商品目的，在其自行架
      設網站上使用重製聲請人之攝影著作，核其作為係為增加
      商品宣傳、曝光機率及銷售機會並使顧客能易於上網了解
      該類產品之特性、種類、內容及用途以銷售商品。被告所
      為固有獲取經濟利益之商業動機，然其目的既在推銷聲請
      人之產品並提供有意購買商品者一個便利得悉產品內容之
      管道，而非單純重製該等著作以推銷自己或他人產品或直
      接對外販售該等重製攝影著作物圖利。被告利用程度顯屬
      輕微，非無構成合理使用之餘地。（2）聲 請人指稱遭侵
      權之攝影著作，依其性質亦係提供多層次傳銷參加人及消
      費者易於了解產品內容資訊，做為銷售商品之輔助工具，
      與一般專用以販賣取得對價之海報、書籍、明星照片等性
      質顯有不同。（3）另 聲請人攝影著作遭被告等重製於網
      頁上的質量比例固然非小，但聲請人所銷售者，為一特殊
      材質之纖維製品並非系爭有著作權之照片，被告使用該等
      照片，非但不致影響銷售量，反而有利提高產品之銷售量
      。且聲請人亦自承「多層次傳銷事業因參加人銷售該事業
      之商品或勞務取得佣金、獎金等經濟利益，參加人所介紹
      之人愈多或被介紹參加之人輾轉介紹之人愈多，則為多層
      次傳銷事業銷售商品或勞務或介紹之人愈多，事業可得之
      利益愈大」等語。準此，被告利用上開著作之結果，對聲
      請人系爭著作在潛在市場及現在價值不僅無礙，且可使消
      費大眾對該產品更廣為週知，有助於增加產品銷售利潤，
      而有正當之效果，復可增加聲請人傳銷事業之利益。觀諸
      現今資訊科技發達，網際網路普遍為社會大眾所利用，本
      院審酌前揭著作權法第65條第1 、2 項規定之一切情狀，
      為整體判斷後，認為被告所為符合該條項規定之合理使用
      情形。復參以被告在網站上已特別註明「妮芙露網購商城
      僅作商品通路版權為原公司所有」等情，是被告上開行為
      ，自難認有何侵害聲請人著作權之犯行。又被告在網站上
      以折扣方式販賣聲請人產品，或有違反與聲請人間簽訂之
      多層次傳銷契約，但因此與其他直銷商之間形成競爭關係
      ，提供消費者更平價之產品，適與公平交易法之立法宗旨
      相符，且縱令有違公平交易法或契約約定，然其所為尚無
      構成刑事責任之餘地。
（三）聲請人復於聲請再議狀中提出被告乙○○於93年7 月27日
      網站上刊登廣告乙紙為證，主張在93年5 月20日聲請人終
      止被告經銷會員資格後，被告仍有繼續播送、傳輸及展示
      聲請人產品之違法行為云云。然經本院比對再議狀中所附
      被告網站上列印下來之資料與告訴狀所附被告乙○○於93
      年5 月20日網站刊登廣告，其在再議狀所附93年7 月27日
      網站上刊登之廣告中確無關於聲請人妮芙露公司產品之相
      片，駁回再議處分書依偵查卷內所存證據資料而為判斷，
      核無不當。
五、綜上所述，原不起訴處分書及駁回再議處分書既已詳予調查
    偵查卷內所存證據，並敘明理由，既無積極證據證明被告乙
    ○○涉有聲請人所指訴之違反著作權法犯行，尚難以聲請人
    之片面指訴，遽認被告涉有本件犯行；且原處分所載證據取
    捨及事實認定之理由，尚無違背經驗法則或論理法則之情事
    ，是原檢察官及臺灣高等法院檢察署檢察長以被告犯罪嫌疑
    不足，分別予以不起訴處分及駁回再議之聲請，並無不當。
    本件聲請交付審判意旨仍執陳詞，對於原處分漫加指摘求予
    審判，顯無理由，應予駁回。
六、依刑事訴訟法第258條之3第2項前段，裁定如主文。
中　　華　　民　　國　　94　　年　　8 　　月　　26　　日
                  刑事第七庭審判長法  官　趙文卿
                  　　　　　　　　法　官  吳祚丞
　　　　　　　　　　　　　　　　　法　官  王俊雄
以上正本證明與原本無異。
本裁定不得抗告。
                                  書記官  許秋莉
中　　華　　民　　國　　94　　年　　8 　　月　　29　　日
